【裁判字號】    97,重訴,45
【裁判日期】    980218
【裁判案由】    拆屋還地
【裁判全文】
臺灣臺中地方法院民事判決              97年度重訴字第45號
原      告  鼎鈦股份有限公司
法定代理人  甲○○
訴訟代理人  李郁芬律師
            潘正雄律師
被      告  丁○○
            林伯儒
            合浦視聽歌唱有限公司
上列一人
法定代理人  乙○○    住台中縣.
參加訴訟人  丙○○    住台中縣.
上列當事人間請求拆屋還地等事件，本院於民國98年2月4日言詞
辯論終結，判決如下：
    主    文
被告丁○○應將坐落台中縣大里市○○段二八地號土地上同段五
六七建號建物如附圖一所示一層面積四七九．九平方公尺、夾層
面積五四．六一平方公尺及如附圖二綠色部分入口門廊面積三０
．九六平方公尺，橘色部分鐵皮屋加蓋廁所面積三．一五平方公
尺之建物拆除，將上開土地謄空返還原告。
被告合浦視聽歌唱有限公司應自第一項所示之建物遷出。
被告丁○○、林伯儒應自民國九十七年一月起至交還第一項所示
土地之日止，按月連帶給付原告新台幣萬捌仟壹佰玖拾元。
訴訟費用由被告丁○○負擔。
本判決於原告以新台幣柒佰貳拾貳萬柒仟元為被告供擔保後，得
假執行。
    事實及理由
甲、程序事項
一、按法定代理人之代理權消滅者，訴訟程序在有法定代理人承
    受其訴訟以前當然停止；又聲明承受訴訟，應提出書狀於受
    訴法院，由法院送達於他造，民事訴訟法第170條及第176條
    分別定有明文。本件原告之法定代理人已由高超群變更為甲○○，原告於民國97年5月27日以甲○○為法定代理人具狀
    聲明承受訴訟，並提出公司變更登記表為證，經本院於將該
    書狀送達於被告。從而本件承受訴訟，於法即無不合。
二、被告林伯儒經合法通知，未於言詞辯論期日到場，核無民事
    訴訟法第386條各款所列情形，爰依原告之聲請，由其一造
    辯論而為判決。
三、按就兩造之訴訟有法律上利害關係之第三人，為輔助一造起
    見，於該訴訟繫屬中，得為參加，民事訴訟法第58條第1項
    定有明文。所謂法律上之利害關係者，即因兩造所受裁判之
    結果，而自己亦須受其影響之謂（最高法院17年聲字第42號
    判例參照）。申言之，民事訴訟法第58條第1項所稱有法律
    上利害關係之第三人，係指第三人在私法或公法上之法律關
    係或權利義務，將因其所輔助之當事人受敗訴判決有致其直
    接或間接影響之不利益，倘該當事人獲勝訴判決，即可免受
    不利益之情形而言，且不問其敗訴判決之內容為主文之諭示
    或理由之判斷，祇須其有致該第三人受不利益之影響者，均
    應認其有輔助參加訴訟之利益而涵攝在內，以避免裁判歧異
    及紛爭擴大或顯在化（最高法院94年度台抗字第1183號判決
    參照）。查原告主張坐落台中縣大里市○○段28地號土地（
    下稱系爭土地）為其所有，被告丁○○承租系爭土地後，於
    系爭土地上興建同段567建號建物即門牌號碼台中縣大里市
    ○○路41號建物（含增建建物，下稱系爭建物），並將系爭
    建物設定抵押權予丙○○，而原告訴請被告丁○○拆除系爭
    建物，返還系爭土地，如被告丁○○受敗訴之判決，系爭建
    物遭拆除，依民法第881條前段之規定，丙○○就系爭建物
    之抵押權將因抵押物滅失而消滅，是丙○○以上揭理由，為
    輔助被告丁○○，於98年2月4日訴訟繫屬中具狀參加訴訟，
    於法並無不合，應予准許。
乙、實體事項
壹、原告主張：
一、原告於93年3月31日與被告丁○○簽訂土地租賃契約（下稱
    系爭租賃契約），由被告林伯儒擔任連帶保證人，將所有系
    爭土地出租予被告丁○○，期間自93年4月1日起至103年3月
    31日止。依系爭租賃契約第10條第3款之約定，被告丁○○
    在承租地上之建物等，不得辦理設定，否則即視為違約。惟
    被告丁○○明知上情，竟於96年7月間，將承租系爭土地所
    興建之系爭建物設定抵押權予參加訴訟人丙○○，嗣經原告
    請領謄本後，始知上情。被告丁○○所為已嚴重違約，為此
    原告於96年10月1日委請律師寄發存證信函通知被告丁○○
    、林伯儒，請二人於文到後七日內，將系爭建物之抵押權設
    定予以塗銷，未料該二人均置之不理，原告乃於96年11月5
    日再委請律師以存證信函通知被告二人，依系爭租賃契約第
    9條之約定，終止系爭租賃契約，並請被告於10日內，將系
    爭建物拆除，並將土地謄空返還原告，該二人迄今未將系爭
    土地遷讓返還原告。系爭租賃契約業經原告依法終止，原告
    與被告丁○○就系爭土地已無租賃契約，被告丁○○仍持續
    占用系爭土地，拒絕謄空土地搬遷，自屬無權占有，原告自
    得依民法第767條及第455條之規定，請求被告將系爭建物拆
    除，並謄空遷讓返還系爭土地。又被告丁○○無權占用原告
    所有系爭土地，自屬侵權行為，依民法第213條之規定，亦
    應回復原狀，將系爭土地謄空返還原告，爰以聲明一請求判
    決被告丁○○應將系爭建物拆除，將系爭土地返還原告。
二、系爭建物目前由被告丁○○出租予被告合浦歌唱有限公司（
    下稱合浦公司），依民法第767條之規定，請求判決被告合
    浦公司應自系爭建物遷出。
三、被告丁○○在返還系爭土地前既仍無權占用系爭土地，原告
    自得依民法第184條及第179條之規定，請求被告賠償損害及
    請求無權占用期間相當於租金即每月38,190元之不當得利。
    為此原告請求判決被告丁○○、林伯儒應自終止租約之翌月
    即自96年12月起至系爭土地返還之日止，每月應連帶給付原
    告38,190元，惟因96年12月份，被告丁○○曾自行匯款38,1
    90元至原告所有帳戶，因此被告丁○○及林伯儒應自97年1
    月份起，每月連帶給付原告38,190元，爰請求判決如聲明三
    所示。
四、聲明：請求判決如主文第一、二、三項所示，並以供擔保為
    條件之假執行宣告
貳、被告部分
一、被告丁○○則以：
（一）設定抵押權有告知原告公司之張廠長，張廠長說房子是其
      名義，土地租金如果有正常繳納，設定抵押與原告公司沒
      有關係，當時租賃有正常繳納租金。
（二）聲明：請求駁回原告之訴。
二、被告合浦公司部分
（一）被告合浦公司係合法向被告丁○○租賃系爭建物，也有簽
      訂書面契約。
（二）聲明：請求駁回原告之訴。
三、被告林伯儒未於言詞辯論期日到場，亦未提出書狀為任何聲
    明或陳述。
、參加訴訟人丙○○
（一）其與丁○○之債權債務關係是之前即設定，於設定的過程
      中原告都沒有異議，所以就放心跟丁○○簽約。
（二）聲明：請求駁回原告之訴。
肆、本院之判斷
一、原告主張：系爭土地為其所有，被告丁○○以被告林伯儒為
    連帶保證人，於93年3月31日與其簽訂系爭租賃契約，向原
    告承租系爭土地，租期自93年4月1日起至103年3月31日止，
    依系爭租賃契約第10條第3款之約定，被告丁○○在承租地
    上之建物等，不得辦理設定抵押權，否則即視為違約，被告
    丁○○於96年7月間，將承租系爭土地所興建系爭建物設定
    抵押權予參加訴訟人丙○○等情，業據原告提出土地登記謄
    本、土地租賃契約書、公證書及建物登記謄本為證（見本院
    卷第7至12頁），並為被告所不爭執，堪信原告此部分主張
    屬實。又系爭建物除辦理保存登記部分如附圖一所示第一層
    面積479.9平方公尺、夾層面積54.61外，並增建如附圖二綠
    色部分入口門廊面積30.96平方公尺，橘色部分鐵皮屋加蓋
    之廁所面積3.15平方公尺等情，此經本院會同地政人員到場
    勘驗無訛，有勘驗筆錄及台中縣大里地政事務所函文暨所檢
    送之測量成果圖（即本判決附圖一）、複丈成果圖（即本判
    決附圖二）在卷可憑（見本院卷第49、82、83、85至87頁）
    ，復有原告提出之現場照片在卷可證（見本院卷第92、93頁
    ）。被告丁○○抗辯其將系爭建物設定抵押權予丙○○之時
    有徵得原告公司張廠長同意，惟為原告所否認。兩造主要爭
    執在於：原告有無同意被告丁○○將系爭建物設定抵押權予
    丙○○？
二、被告丁○○抗辯其將系爭建物設定抵押權予丙○○之時，有
    徵得原告公司張廠長同意，固請求訊問張廠長為證。惟本院
    命原告查報該公司張廠長之姓名、住址供本院通知到庭訊問
    ，原告於97年10月1日具狀陳明：張廠長即為張雋明，張雋
    明已於1年多以前中風成為植物人，目前居住於老人養護中
    心，其無法出庭應訊等情，此為被告丁○○所不爭執（見本
    院卷第127頁反面），是該部分證據已無法調查。又被告丁○○自認：本件抵押權的設定是第二次，第一次有向原告公
    司張廠長報備，張廠長說要跟原告公司反應；二次設定抵押
    權沒有去報備，因為第一次原告也沒有說什麼，想說就不用
    跟原告說了等語（見本院卷第28頁），是被告丁○○於96年
    7月6日將系爭建物設定抵押權予丙○○，並未徵得原告同意
    ，要無可疑。至於被告丁○○第一次將系爭建物設定抵押權
    予他人時，縱有告知原告公司張雋明廠長之事，不能據此推
    認原告公司知悉該事，原告縱有知情而未表示反對之意思，
    亦不能據此推論原告亦同意被告丁○○將系爭建物設定抵押
    權予丙○○，是被告丁○○此部分抗辯，並非可採。
三、按租用建築房屋之基地，承租人違反租賃契約時，出租人得
    收回，土地法第103條第5款定有明文。系爭租賃契約第9條
    第1款亦約定，乙方（即被告丁○○）違反約定，甲方（即
    原告）得終止契約。而被告丁○○在承租地上之建築物等，
    不得辦理設定，亦為系爭租賃契約第10條第3款所明白約定
    （見本院卷第11頁）。被告丁○○未經原告同意，於96年7
    月6日將系爭建物設定抵押權予丙○○，自屬違反系爭租賃
    契約之約定。原告發現被告丁○○違約後，委請律師於96
    年11月1日函請被告丁○○塗銷系爭建物所設定之抵押權登
    記，否則將終止系爭租賃契約，請求返還土地；被告丁○○
    未履行，原告嗣再委請律師於96年11月5日發函終止系爭租
    賃契約，被告丁○○於96年11月6日收受該函文，此有律師
    函函文暨掛號郵件收件回執在卷可憑（見本院卷第13至16
    頁），是系爭租賃契約已於96年11月6日發生終止之效力，
    要無可疑。
四、按承租人於租賃關係終止後，應返還租賃物。所有人對於無
    權占有或侵奪其所有物者，得請求返還之。對於妨害其所有
    權者，得請求除去之，民法第455條前段、第767條前段及中
    段分別定有明文。經查：
（一）系爭租賃契約既經原告於96年11月6日終止在案，被告丁○○占用系爭土地已失其合法正當之權源，自屬無權占有
      ，依前揭規定，被告丁○○自應將租賃物即系爭土地返還
      原告。又系爭建物之存在，妨害原告就系爭土地之使用收
      益，從而原告聲明一訴請被告丁○○應將系爭建物全部拆
      除，並將系爭土地謄空交還原告，核屬有據，應予准許。
（二）被告合浦公司抗辯其向被告丁○○承租系爭建物，固據提
      出租賃契約為證。惟被告丁○○與原告間之系爭租賃契約
      業經原告合法終止，被告丁○○占用系爭土地已失其合法
      正當之權源，業如前述。又系爭租賃契約第8條第5款亦約
      定被告丁○○不得轉租他人，故被告合浦公司與被告丁○○間就系爭建物縱有租賃關係存在，亦不能對抗原告，換
      言之，被告合浦公司占用系爭土地亦屬無權占有，原告依
      民法第767條之規定訴請被告合浦公司應自系爭建物遷出
      ，自有理由，亦應准許。
五、按無法律上原因而受利益，致他人受損害者，應返還其利益
    。雖有法律上原因，而其後已不存在者，亦同，民法第179
    條定有明文。依此規定，不當得利之請求權人得請求之範圍
    ，應以對方所受之利益為度。而無權占有他人房屋，可能獲
    得相當於租金之利益，為社會通常之觀念（最高法院61年台
    上字第1695號判例參照）。本件被告丁○○自96年11月6日
    起即無權占用系爭土地，致原告無法使用收益，則依社會通
    常觀念，被告丁○○獲有相當於租金之不當得利，並因此致
    原告受有無法使用收益該土地之損害，原告自得本於不當得
    利之法律關係請求被告丁○○返還相當於租金之不當得利。
    而依系爭租賃契約第4條、第7條之約定，被告丁○○向原告
    承租系爭土地，每月租金36,000元，每滿一年按前一年之月
    租金增加百分之二（見本院卷第10頁反面）。換言之，其第
    4年即自96年4月1日起，被告丁○○承租系爭土地之租金為
    38,203元，是原告請求被告丁○○自97年1月起至返還系爭
    土地之日止，按月給付原告38,190元，未逾前揭數額，應予
    准許。再者，被告林伯儒為系爭租賃契約之連帶保證人，已
    如前述，系爭租賃契約第9條第2款就違規處罰約定：因被告
    丁○○違約而損失原告權益時，被告丁○○、林伯儒兩方願
    負完全賠償責任，係明示對債權人即原告各負全部給付之責
    任，為連帶債務（民法第272條第1項參照）。被告丁○○既
    違約經原告終止租約，而應依不當得利之法律關係，自97年
    1月起至返還系爭土地之日止，按月給付原告38,190元，原
    告依前揭約款，請求被告林伯儒與被告丁○○自97年1月起
    至返還系爭土地之日止，按月連帶給付原告38,190元，亦屬
    有據，應予准許。
六、原告陳明願供擔保聲請宣告假執行，經均於法並無不合，爰
    酌定相當之擔保金額准許之。
七、原告依民法第455條及767條之規定請求被告丁○○拆屋還地
    既有理由，無須再審酌其依侵權行為之法律關係為同一請求
    是否有理由。又被告合浦公司及林伯儒敗訴部分未徵收裁判
    費，故命被告丁○○負責全部之訴訟費用，均併予敘明。
伍、一造辯論、訴訟費用負擔、宣告假執行之依據：民事訴訟法
    第385條第1項前段、第79條、第390條第2項。
中    華    民    國    98    年    2     月    18    日
                  民事第三庭    法  官
正本係照原本作成。
如對本判決上訴，須於判決送達後20日內向本院提出上訴狀。
中    華    民    國    98    年    2     月    18    日
                                書記官


司法院資訊處製作；財團法人民間司法改革基金會備份。
